最高法院刑事判決　　　　　　一○○年度台上字第七一○九號
上　訴　人　蔡美娟
上列上訴人因違反毒品危害防制條例案件，不服台灣高等法院台
南分院中華民國九十九年十二月二日第二審判決（九十九年度上
訴字第七二０號，起訴案號：台灣台南地方法院檢察署九十七年
度偵字第九七八二、一二四六八號），提起上訴，本院判決如下
：
    主  文
原判決撤銷，發回台灣高等法院台南分院。
    理  由  
本件原判決認定：上訴人蔡美娟明知海洛因係第一級毒品，非經
許可，不得持有、販賣，竟與其夫李有利（通緝中）基於營利犯
意，先後於民國九十七年四月二十三日上午十二時許、同年四月
二十四日上午十二時許、同年五月十九日晚間九時許，在台南市
新營區往柳營方向之建業路旁堤岸、新營區太子宮工業區某處、
新營區○○路某處，共同販賣新台幣（下同）五百元海洛因予黃
靖豪、販賣一千元海洛因予金志、販賣一千元海洛因予吳柏賢
等情。因而撤銷第一審之科刑判決，改判仍論處上訴人共同販賣
第一級毒品，累犯三罪刑。固非無見。
惟查：(一)、刑事訴訟法第一百五十九條之二規定被告以外之人於
檢察事務官、司法警察官或司法警察調查中所為之陳述，與審判
中不符時，其先前之陳述具有較可信之特別情況，且為證明犯罪
事實存否所必要者，得為證據。是被告以外之人於檢察事務官、
司法警察（官）調查時所為之陳述，為傳聞證據，本無證據能力
，必具備「可信性」及「必要性」二要件，始例外得適用上開第
一百五十九條之二規定，認有證據能力而採為證據。所謂「可信
性」要件，指該審判外陳述與審判中之陳述為比較，就陳述當時
之原因、過程、內容等外在環境，及證人事後有無因人情壓力或
其他外在因素，致污染其證詞之真實性等狀況予以觀察，先前之
陳述係在有可信為真實之特別情況下所為者而言。原判決理由欄
壹記載：證人吳柏賢、金志、黃靖豪之警詢陳述為傳聞證據，
依刑事訴訟法第一百五十九條第一項規定本不具證據能力，惟因
彼等於第一審法院交互詰問時之陳述與警詢所述不符，審酌此三
位證人之警詢陳述較為可信（詳如下述），應認此三位證人之警
詢所述有證據能力等語（見原判決第二頁第十八行以下）。然原
判決理由欄所述各節，皆未說明該三位證人先前於警察局陳述時
之原因、過程、外在環境等狀況，如何比其後審判中之陳述具有
特別可信之情形，僅於理由欄貳實體部分，論述該三位證人之警
詢陳述於實體上如何值得採信，審判中之陳述何以為卸責之詞而
不能採信之理由，依上揭說明，自非適法。(二)、有罪判決書應記
載犯罪事實，然後於理由內說明其憑以認定之證據，並使事實認
定與理由說明，互相適合，方為合法。倘事實認定與理由說明，
不相一致，或事實與理由欄內之記載，前後齟齬，按諸刑事訴訟
法第三百七十九條第十四款後段規定，均屬於判決理由矛盾之當
然違背法令。又依毒品危害防制條例第十九條第一項規定，犯同
條例第四條等罪者，其犯罪所用之物應予沒收，如全部或一部不
能沒收時，應追徵其價額或以財產抵償。卷查李有利陳稱扣案紅
白色NOKIA 牌0000000000號電話係上訴人所持有使用等語（見警
卷第二頁以下），上訴人亦供述此支行動電話係其在使用（見警
卷第二十頁以下），吳柏賢復證稱伊都撥打李有利持用之000000
0000號電話購買海洛因等語（見警卷第一二一頁以下、偵字第九
七八二號卷第一００頁），原判決且援引李有利之0000000000號
電話通訊監察譯文，作為上訴人以此電話與吳柏賢聯絡販賣海洛
因之補強證據（見原判決第七頁第十三行至第二十二行）。上情
如果無誤，該0000000000號電話及SIM 卡似上訴人共同販賣毒品
予吳柏賢所用之物，原判決竟認扣案NOKIA牌行動電話（含00000
00000號SIM卡一片）無積極證據可認係上訴人或正犯李有利供犯
罪所用之物，不予沒收，自有理由矛盾及不適用法則之違失。再
原判決事實及理由皆認上訴人於九十七年四月二十三日十二時許
共同販賣海洛因予「黃靖豪」，然理由欄另記載第一審法院勘驗
九十七年四月二十三日十二時三十二分十三秒許與「吳柏賢」通
話之監聽錄音，並以之為論罪之證據（見原判決第九頁第七行以
下），其前後認定亦相矛盾。從而本件實情如何，仍應詳加調查
說明，以期適法。上訴意旨指摘原判決不當，非無理由，應認有
撤銷發回更審之原因。
據上論結，應依刑事訴訟法第三百九十七條、第四百零一條，判
決如主文。
中    華    民    國  一○○  年   十二   月  二十二  日
                      最高法院刑事第九庭
                          審判長法官  賴  忠  星  
                                法官  呂  丹  玉  
                                法官  吳      燦  
                                法官  蔡  名  曜  
                                法官  葉  麗  霞  
本件正本證明與原本無異
                                      書  記  官  
中    華    民    國  一○○  年   十二   月  二十七  日
                                                      Ｅ